臺灣高等法院民事判決　　　　　　　　　 95年度上字第360號
上　訴　人　　新采國際開發股份有限公司
法定代理人　　丁○○
訴訟代理人　　成介之律師
複　代理人　　戊○○
被　上訴人　　甲○○
　　　　　　　庚○○（原名蔡天送）
上列二人共同
訴訟代理人　　己○○　　　住臺北市○○路10號4樓
被　上訴人　　丙○○　　　住臺北市○○○路○段18號8樓
　　　　　　　乙○○　　　住臺北市○○○○段106巷3弄20號6
上列當事人間撤銷股東會決議事件，上訴人對於中華民國95年3
月14日臺灣臺北地方法院94年度訴字第445 號第一審判決提起上
訴，經本院於96年4 月18日言詞辯論終結，判決如下：
    主      文
上訴駁回。
第二審訴訟費用由上訴人負擔。
    事實及理由
一、被上訴人乙○○經合法通知，未於言詞辯論期日到場，核無
    民事訴訟法第386 條所列各款情形之一，爰依上訴人之聲請
    ，由其一造辯論而為判決。
二、被上訴人主張：上訴人公司原有股東丁○○、丙○○、甲○
    ○、乙○○及庚○○（原名蔡天送）等人，由丁○○擔任監
    察人。詎丁○○於民國（下同）93年12月20日寄發臺北法院
    郵局第721 號存證信函與公司董事長即被上訴人丙○○，表
    示上訴人公司已於同年月16日上午7 時（依臺北67支局第47
    46號存證信函及上訴人公司股東臨時會議事錄之記載，應係
    8 時），在臺北縣烏來鄉○○路3號2樓召開股東臨時會（下
    稱系爭股東臨時會），其依法當選董事，並經同日董事會決
    議當選董事長云云，被上訴人等始悉董事丙○○、庚○○及
    甲○○等人均遭撤換，改由吳振雄及張承中擔任董事，陳志
    鵬任監察人。然被上訴人公司並無公司法第220 條所規定董
    事會不為召集或不能召集股東會之情形，時任被上訴人公司
    監察人之丁○○為圖個人利益，率爾召集系爭股東臨時會，
    復未通知被上訴人等，該次股東臨時會之召集程序並不合法
    。且當日出席之股東所代表之股份總數，尚不及公司已發行
    股份總數2/3 ，系爭股東臨時會之決議方法，亦與公司法第
    199 條之規定不合。上訴人為此依公司法第189 條之規定，
    訴請撤銷上訴人公司於93年12月16日所召集之系爭股東臨時
    會決議等語。（原審為上訴人敗訴之判決，上訴人不服，提
    起上訴）並答辯聲明：上訴駁回。
三、上訴人則以：公司之監察人除董事會不為召集或不能召集股
    東會外，得為公司利益，於必要時，召集股東會，公司法第
    220 條定有明文。上訴人公司發生營運上之重大事項，為使
    各股東得以瞭解公司實際經營情況，自有召集股東臨時會之
    客觀必要性。該93年12月16日由有召集權之監察人丁○○所
    召集之股東臨時會，係基於公司利害關係所為，應為法之所
    許。而丁○○依法行使股東會召集權，於93年12月16日上午
    8 時在臺北縣烏來鄉○○路3號2樓召集股東臨時會，已於同
    月3 日將載明召集事由之通知書以掛號郵寄各股東，自屬合
    法；且該日出席股東臨時會之股東，其所代表之股份總數已
    超過上訴人公司發行總股數400 萬股之2/3 ，決議方法符合
    法定程序等語，資為抗辯。並上訴聲明：(一)原判決廢棄。(二)
    上開廢棄部分，被上訴人在第一審之訴駁回。
四、被上訴人主張上訴人公司於92年10月21日登記設立，原法定
    代理人為丙○○；嗣於93年12月16日，上訴人公司之監察人
    丁○○在臺北縣烏來鄉○○路3號2樓召開股東臨時會，並當
    選為上訴人公司法定代理人等事實，有上訴人公司股東名簿
    影本1 份、變更登記表影本2 份、上訴人公司股東臨時會議
    事錄影本1 份等附卷稽（見原審卷第28頁至第29頁、第36頁
    、第87頁），並為兩造所不爭執，堪信為真實。
五、兩造爭執之事項：
　(一)系爭股東臨時會之召集程序是否合法？
　(二)系爭股東臨時會之決議方法是否合法？
  茲分述之：
　(一)系爭股東臨時會之召集程序是否合法？
  １、依公司法第170 條第1 項及第220 條之規定，股東會分為
      下列2 種：「一股東常會，每年至少召集一次。二股東臨
      時會，於必要時召集之」；「監察人除董事會不為召集或
      不能召集股東會外，得為公司利益，於必要時，召集股東
      會」。而前開公司法第220 條規定係於90年11月12日修正
      （原條文為：監察人認為必要時，得召集股東會），其修
      正之立法理由謂：「一依最高法院77年臺上字第2160號判
      例，原條文所謂『必要時』，應以『不能召開股東會，或
      應召集而不為召集股東會，基於公司利害關係有召集股東
      會必要之情形，始為相當』，爰予配合修正。二除董事會
      不為或不能召集情形下，為積極發揮監察人功能，由監察
      人認定於『為公司利益，而有必要』之情形，亦得召集之
      」。此外，參酌監察人制度設計之目的乃在於監督公司業
      務之正常營運，固足認監察人為公司之利益，於必要時，
      即得主動召集股東臨時會，至於董事會是否不為召集或不
      能召集股東會，則在所不問。丁○○既係依公司法第220
      條之規定召集系爭股東臨時會，依前揭規定及說明，雖不
      以董事會不能召集或不為召集股東會為限，惟上訴人仍應
      舉證證明公司發生重大事項，而為公司利益，須由監察人
      丁○○召集系爭股東臨時會之必要性。
  ２．卷附上訴人所提出臺北郵局67支局第4746號存證信函影本
      雖記載：上訴人公司監察人丁○○於93年12月3 日以存證
      信函通知，將於93年12月16日上午8 時在臺北縣烏來鄉○
      ○路3 號2 樓召集93年度股東臨時會；然另記載系爭股東
      臨時會之召集原因為：「1.……丙○○指稱本公司之財產
      交易似有疑義，又本人擔任本公司監察人未盡職守有刑事
      不法之嫌，並要求本人速向本公司股東說明……事關本公
      司營業狀況與本人信譽，確有釐清必要，亦確有向本公司
      股東說明之必要……2.……本公司董事會並未交付本人本
      公司相關帳冊及財務報表，亦未說明營業狀況，以致於本
      人對公司營業及財務狀況不甚瞭，是有依公司法第220 條
      召集股東臨時會之必要……3.本公司部分股東，於93年11
      月11日將其所有之本公司股份全部移於他人，移轉股份總
      數占本公司發行股份總數30% ；又本公司董事似因個人生
      涯規劃，有不專心於本公司業務經營之虞。為維護全體股
      東及公司利益，更為尊重新任股東（約佔本公司發行股份
      總數30% ）之利益，是有召集股東會之必要……」（見原
      審卷第88頁至93頁）；然該次股東臨時會議事錄則僅記載
      討論事項係「本公司擬改選董事及監察人案」（見原審卷
      第87頁），其他別無任何關於前揭存證信函所載股東臨時
      會召集原因之討論紀錄，已難認系爭股東臨時會之召集有
      何必要性；況上開存證信函僅足以證明上訴人公司之監察
      人丁○○召集系爭股東臨時會之原因，尚不足以證明董事
      會有何不能召集或不為召集股東會之情形。此外，上訴人
      復未舉證證明上訴人公司發生重大事項，為公司利益，有
      召開股東會之必要，且董事會不能召集或不為召集股東會
      。自堪認定監察人丁○○召集系爭股東臨時會，並未具備
      公司法第220 條所規定之要件。
　(二)系爭股東臨時會之決議方法是否合法？
  １．按董事得由股東會之決議，隨時解任；股東會為前項解任
  　　之決議，應有代表已發行股份總數2/3 以上股東之出席，
    　以出席股東表決權過半數之同意行之，分別為公司法第19
      9 條第1 項及第2 項所明定。
  ２．依系爭股東臨時會議事錄所載，該日討論事項為改選董事
　　　及監察人，出席股東為丁○○、吳振雄及甘霖建設股份有
  　　限公司，惟依上訴人公司股東名簿之記載，上開3 人持有
      公司股份數依序為10萬股、5 萬股及225 萬股，合計僅為
      240 萬股；而上訴人公司已發行之總股數400 萬股，有股
      東名簿影本可稽（見原卷第28頁、本院卷第144 頁），足
      證當日出席之股東，其所代表之股份總數尚不及公司已發
      行股份總數2/3 甚明。上訴人雖稱丁○○、吳振雄及甘霖
      建設股份有限公司之持股數分別為67萬5 千股、60萬股及
      225 萬股，合計為352 萬5 千股，已逾公司發行股份總數
      2/3 ，惟既為被上訴人所否認，上訴人復未能舉證以實其
      說，上開所抗辯即無足取，堪認系爭股東臨時會之決議方
      法並不合法。
六、按股東會之召集程序或其決議方法，違反法令或章程時，股
    東得自決議之日起30日內，訴請法院撤銷其決議，公司法第
    189 條定有明文。又未出席股東會之股東，既不可能事先預
    知股東會決議有違反章程或法令之情事，亦無法當場表示異
    議，則應許其於法定期間內提起撤銷股東會決議之訴（最高
    法院86年度臺上字第3604號判決意旨參照）。本件被上訴人
    係上訴人公司股東，彼等於系爭股東臨時會開會前，雖受有
    開會通知，惟並未參加股東臨時會，被上訴人於決議之日起
    30日內提起本件撤銷股東會決議之訴，於法並無不合。且被
    上訴人以系爭股東臨時會之召集程序及決議方法違反公司法
    第220 條、第199 條第2 項規定，爰依公司法第189 條規定
    ，於94年1 月14日請求撤銷上訴人公司於93年12月16日在臺
    北縣烏來鄉○○路3號2樓所為之股東臨時會決議，洵屬有據
    ，應予准許。原審為被上訴人勝訴之判決，並無不合。上訴
    意旨指摘原判決不當，求予廢棄改判，為無理由，應予駁回
    。
七、本件為判決基礎之事證已臻明確，本院經逐一審酌兩造所提
    其餘攻擊、防禦方法，均與前開論斷結果無礙，爰不再一一
    論述，併此敘明。
據上論結，本件上訴為無理由，依民事訴訟法第463 條、第385
條第1 項前段、第449 條第1 項、第78條，判決如主文。
中　　華　　民　　國　　96　　年　　5 　　月　　2　　 日
　　　　　　　　  　民事第十二庭
                        審判長法　官  張宗權
  　　　　　　　　　　　      法　官  蕭艿菁
  　　　　　　　　　　　      法　官  王麗莉
正本係照原本作成。
如不服本判決，應於收受送達後20日內向本院提出上訴書狀，其
未表明上訴理由者，應於提出上訴後20日內向本院補提理由書狀
（均須按他造當事人之人數附繕本）上訴時應提出委任律師或具
有律師資格之人之委任狀；委任有律師資格者，另應附具律師資
格證書及釋明委任人與受任人有民事訴訟法第466條之1第1項但
書或第2項（詳附註）所定關係之釋明文書影本。
中　　華　　民　　國　　96　　年　　5 　　月　　2　　 日
　　　　　　　　　　　　　　　書記官  明祖星
附註：
民事訴訟法第466條之1（第1項、第2項）：
對於第二審判決上訴，上訴人應委任律師為訴訟代理人。但上訴
人或其他法定代理人具有律師資格者，不在此限。
上訴人之配偶、三親等內之血親、二親等內之姻親，或上訴人為
法人、中央或地方機關時，其所屬專任人員具有律師資格並經法
院認為適當者，亦得為第三審訴訟代理人。
